【裁判字號】    91,訴,731
【裁判日期】    920723
【裁判案由】    侵權行為損害賠償
【裁判全文】
臺灣板橋地方法院民事判決  九十一年度訴字第七三一號
    原      告    辛○○
                  丁○○
                  戊○○
                  丙○○
                  己○○
                  庚○○
                  乙○○
    兼  共  同
    訴訟代理人    甲○○      住台北縣蘆洲市○○路四六巷二二號六樓
    被      告    癸○○      住台北縣五股鄉○○路○段八八號
    訴訟代理人    石宜琳律師
    複  代理人    沙慧貞律師
右當事人間請求侵權行為損害賠償事件，本院判決如左：
    主    文
被告應給付原告辛○○新臺幣玖壹拾萬元及自民國九十一年五月十五日起至清償日止
，按週年利率百分之五計算之利息。
被告應給付原告丁○○、戊○○、丙○○、己○○、庚○○、乙○○、甲○○各新臺
幣貳拾壹萬元，及均自民國九十一年五月十五日起至清償日止，按週年利率百分之五
計算之利息。
原告其餘之訴駁回。
訴訟費用由被告負擔十分之六，由原告辛○○負擔十分之一，餘由原告丁○○、戊○○、丙○○、己○○、庚○○、乙○○、甲○○負擔。
本判決第一項於原告辛○○以新臺幣參拾萬參仟元為被告供擔保後，得為假執行；被
告於假執行程序實施前以新臺幣玖拾壹萬元為原告辛○○供擔保後，得免為假執行。
原告丁○○、戊○○、丙○○、己○○、庚○○、乙○○、甲○○分別以新臺幣柒萬
元為被告供擔保後，各得為假執行；被告於假執行程序實施前分別以新臺幣貳拾壹萬
元為原告丁○○、戊○○、丙○○、己○○、庚○○、乙○○、甲○○供擔保後，得
免為假執行。
原告其餘假執行之聲請駁回。
    事    實
甲、原告方面：
一、聲明：
（一）被告應給付原告辛○○新臺幣（下同）九十八萬元，及自起訴狀繕本送達翌日
      起至清償日止，按週年利率百分之五計算之利息。
（二）被告應給付原告丁○○、戊○○、丙○○、己○○、庚○○、乙○○、甲○○
      各二十八萬元，及均自起訴狀繕本送達翌日起至清償日止，按週年利率百分之
      五計算之利息。
（三）願供擔保請准宣告假執行。
二、陳述：
（一）被告於民國八十八年五月十四日中午十二時二十五分許，將所其駕駛之車號Ｓ
      Ｔ－六九０九號自用小客車，停放在台北縣蘆洲巿光華路一九七號前，欲開啟
      左前車門下車時，本應注意停車向外開啟車門時，應注意後方有無行人、車輛
      ，並讓其先行，且依當時情況，天候晴朗，且視距良好，有自然光線照明，路
      面乾燥復無障礙物，並無不能注意之情事，竟疏未注意後方有無行人、車輛，
      即貿然向外開啟車門，當時吳彩珠正騎乘車號ＥＡＦ－三五八號輕型機車行經
      該處因閃避不及而撞及該自小客車之左前車門，使吳彩珠人車倒地，因而受有
      頭部外傷併左側挫傷性硬膜下血腫及臚內出血及延遲性左側額頭葉臚內出血、
      左側頂葉硬腦上出血之傷勢，雖經緊急開刀，仍造成四肢癱瘓，意識不清呈植
      物人狀態，經年餘治療，歷經九次重大開顱手術及長期治療仍未能挽回吳彩珠
      之生命，致吳彩珠於九十年二月二十一日因顱骨成形後引起腦膜炎、高血鈉症
      、慢性腎功能不足、菌血症而不治。
（二）查原告辛○○為吳彩珠之夫，丁○○、戊○○、丙○○、己○○、庚○○、乙○○、甲○○等七人均為吳彩珠之子女。按不法侵害他人致死者，對於支出殯
      葬費之人應負損害賠償責任，被害人之父母、子女及配偶雖非財產上之損害亦
      得請求賠償相當之金額，民法第一百九十二條第一項、第一百九十四條定有明
      文。茲分述如下：
    １、殯葬費：按吳彩珠遭此橫禍雖經緊急開刀治療終因傷重不治，原告傷痛逾恒
        ，為辦理吳彩珠之治喪殯葬事宜，原告辛○○支出一百六十餘萬元，惟原告
        辛○○僅主張受有一百萬元之損害。原告辛○○依過失比例自行負擔百分之
        三十，故請求賠償七十萬元。
    ２、精神慰撫金：按吳彩珠於五十七年間與原告辛○○結婚，共育有丁○○、戊○○、丙○○、己○○、庚○○、乙○○、甲○○等七名子女，早年可謂含
        辛茹苦、克勤克儉將子女撫養成人，而吳彩珠原身體強健時值壯年，而子女
        均已長大成人，各自就業，子女多人亦已婚嫁正值含貽弄孫享受天倫之際，
        而原告等人與吳彩珠親情濃郁，子女七人均成年正欲克盡孝道，遭此變故，
        其母歷經九次重大開顱手術，其間形成植物人狀態，舉凡灌食、擦拭、排泄
        、翻身均需由他人照料，直至逝世未能與其夫、子女有所言語，身為至親家
        屬之原告等人其精神上之痛苦可謂至深至切，原告等人以每人四十萬元之慰
        撫金為主張，再依過失比例自行負擔百分之三十，故原告分別請求被告賠償
        二十八萬元。
乙、被告方面：
一、聲明：
（一）原告之訴及假執行之聲請均駁回。
（二）如受不利益判決，願供擔保請准宣告免為假執行。
二、陳述：
（一）按損害賠償之債，以有損害之發生及有責任原因之事實，並二者之間，有相當
      因果關係為成立要件，倘不合此項成立要件，即難謂有損害賠償請求權存在，
      最高法院四十八年台上字第四八一號判例著有明文。又所謂相當因果關係，係
      指依經驗法則，綜合行為當時所存在之一切事實，為客觀之事後審查，認為在
      一般情形上，有此環境，有此行為之同一條件，均發生同一之結果者，則依條
      件即為發生結果之相當條件，行為與結果即有相當之因果關係，反之，若在一
      般情形上，有此同一條件存在，而依客觀之審查，認為不必皆發生此結果者，
      則該條件與結果並不相當，不過為偶然之事實而已，其行為與結果間即無相當
      因果關係。查：
    １、本件原告之被繼承人吳彩珠於民國八十八年五月十四日事故生受傷後，四肢
        癱瘓、意識不清呈植物人狀態，即持續於醫院治療中，而被告係遭台灣板橋
        地方法院刑事庭判決為「過失傷害人致重傷」，處有期徒刑五個月，得易科
        罰金，業已確定在案，申言之，被告過失行為係造成吳彩珠致重傷之結果，
        而非死亡結果；被告於八十八年五月十四日因疏失、未注意開啟車門行為，
        致造成原告之被繼承人吳彩珠受有傷害，嗣經一年九個月時間，迄至九十年
        二月二十一日吳彩珠始死亡，準此，吳彩珠死亡結果，自因距離事故發生之
        日已長達「一年九個月餘」時間，吳彩珠於住院治療中，其間雖曾歷經多次
        開刀手術，而於一般情形上，事故發生送醫治療之傷患，並不當然會發生死
        亡結果，與本件被告上開過失行為，二者間顯無相當因果關係，殆無疑義，
        即與民法第一百八十四條「不法侵害他人權利」，及民法第一百九十二條、
        第一百九十四條「不法侵害他人致死」之要件不合，從而，原告誠應就吳彩
        珠死亡之結果，與本件事故發生有相當因果關係，負舉證責任，否則，揆諸
        前揭判例意旨及論述可知，原告本件之請求自屬無理由，至為灼然。
    ２、承前所述，吳彩珠死亡結果，與被告過失行為間，並無因果關係外，就原告
        所提出卷附之書證，亦無足以證明吳彩珠之死亡與被告行為有相當因果關係
        ，要言之，本件之因果關係更不足認定，蓋：
      (1)觀諸卷附原告所提出書證中－即原告於九十一年六月十一日所提「附件」七
        紙，榮民總醫院之回函「．．．在其他醫院『手術後，有頭部傷口感染及臚
        骨骨髓炎』．．．其後多次入院均『因骨髓炎復發』．．．」；八十八年十
        二月二十三日診斷證明書：「．．．症狀：傷口癒合不良．．．診斷：１、
        臚內出血及水腦『手術後』２、傷口『感染』．．．」；八十九年二月二日
        診斷證明書「．．．症狀：發燒、傷口感染．．．診斷：『開臚術後』骨髓
        炎．．．」；八十九年十月二十五日診斷證明書「．．．症狀：傷口癒合不
        良．．．診斷：『骨髓炎』... 」；九十年二月二十日「．．．診斷：１、
        頭部外傷併臚內出血，『術後』２、『臚骨成形術後感染』，腦膜炎３、慢
        性腎功能４、高血鈉症５、菌血症．．．」；九十一年六月五日診斷證明書
        「頭部外傷『合併傷口感染及臚骨慢性骨髓炎』」等在在即能證明吳彩珠「
        死亡結果」，與被告之過失行為並無直接因果關係，申言之，並無相當因果
        關係。蓋上揭書證除皆載明診斷結果係「手術後感染．．．」及與被告過失
        行為無關之病症（例：骨髓炎、腦膜炎、慢性腎功能不足、高血鈉症、菌血
        症）外，吳彩珠且亦有住院治療期間多次出入醫院或轉院之記錄等情，是可
        資證明於一般情形，車禍事故發生送醫治療之傷患，而歷經一年九個月餘，
        並不當然會發生此死亡結果。
      (2)更何況，前揭原告九十一年六月十一日所提「附件」最末頁吳彩珠之死亡證
        明書亦詳載－死亡原因：「１、直接引起死亡之疾病或傷害：甲菌血症。乙
        （甲之原因）臚骨成形術後『感染』腦膜炎、高血鈉症、慢性腎功能不足。
        丙（乙之原因）頭部外傷併臚內出血（術後）。２、其他對於死亡有影響之
        疾病或身體狀況（但與引起死亡之疾病或傷害無直接關係者）：（空白）」
        ，更足資證明吳彩珠於事故發生後，歷經一年九個月餘死亡，確實與被告過
        失行為並無相當因果關係，是原告之請求，洵無理由。
（二）退而言之，姑不論原告訴請殯葬費用及精神上之損害賠償是否有據，惟觀諸原
      告所請求之損害賠償範圍，除顯有不必要者外，尚有過高不當、顯失公允之處
      ，分述如后：
    １、就殯葬費而言：
        按所謂殯葬費係指收斂及埋葬費用而言，生者為上開之支出，除應斟酌當地
        習慣及宗教上之儀式定之外，尚應衡量死者之身分、地位、經狀況及實際上
        是否必要定之，倘生者對死者悼念所支出之費用，係與殯葬費無關者，當不
        在得請求賠償之列，自屬明確。查原告雖主張其支出之殯葬費計一六Ｏ餘萬
        元，僅請求一百萬元，並提出原證五號之單據為憑，惟觀諸上開各紙單據所
        列項目，其中關於墓園費用五十七萬元之開支，僅係以估價單當作收據，並
        無蓋有商家店章之正式收據憑證，且其上僅列出總計之金額，各單項金額究
        為多少，卻均無載明，致無法清楚明瞭該總額計算之過程是否有瑕疵，或有
        無符合民間習俗或過高等情事。另其僅記載壽具一只十一萬元開支之部分，
        亦未清楚表明係何種用途，致無法斟酌實際情況以判斷是否符合一般社會常
        情之需要，及有無浮濫等情事，而屬過當之支出。又其中收據上所載「毛巾
        」二萬三千八百元之支出，乃係舉辦喪禮時，喪家為答謝而贈與祭悼者之禮
        俗酬酢，誠與埋葬收斂費用無關，而油飯、素油飯七千六百元，辦桌錢、點
        心、油飯十二萬五千元，訃告一萬六千九百二十元等費用，或為喪宴用，或
        為收取奠儀之工具費用，惟均非殯葬之必要之費用，自不得請求賠償。至於
        做七等十四萬七千元、開魂路五萬四千元、樂隊七萬元及紅包禮金六萬六千
        一百元等費用，核亦均非屬喪葬之必要費用，其之請求亦屬無理由。
    ２、就精神慰撫金而言：
        查原告主張吳彩珠之死亡，伊等或為其夫或為其子女，至親之情致生精神上
        之痛苦，是請求被告應給付渠等各四十萬元，共計三百二十萬元之精神上慰
        撫金，惟原告等人既均已成年，且能獨立生活，平日對其妻或其母之依賴已
        不深，因而其等精神上所造成之痛苦程度較輕；被告係五十六年七月二十五
        日生，國中未畢業，於市場經營屠宰肉販為生，每月所得僅約二萬五千元，
        由於與配偶個性不合而離異，是靠上開些許微薄之收入，獨立扶養年僅十一
        、十歲及八歲三名幼子，經濟極為貧困，從而，鈞院應衡量雙方當事人身分
        、地位、教育程度及經濟狀況，認原告請求之數額實屬過高，有失公允，予
        以酌減。
    理    由
一、原告起訴主張被告於八十八年五月十四日中午十二時二十五分許，將所其駕駛之
    車號ＳＴ－六九０九號自用小客車，停放在台北縣蘆洲巿光華路一九七號前，欲
    開啟左前車門下車時，本應注意停車向外開啟車門時，應注意後方有無行人、車
    輛，並讓其先行，且依當時情況，天候晴朗，且視距良好，有自然光線照明，路
    面乾燥復無障礙物，並無不能注意之情事，竟疏未注意後方有無行人、車輛，即
    貿然向外開啟車門，當時被害人吳彩珠正騎乘車號ＥＡＦ－三五八號輕型機車行
    經該處因閃避不及而撞及該自小客車之左前車門，使吳彩珠人車倒地，因而受有
    頭部外傷併左側挫傷性硬膜下血腫及臚內出血及延遲性左側額頭葉臚內出血、左
    側頂葉硬腦上出血之傷勢，雖經緊急開刀，仍造成四肢癱瘓，意識不清呈植物人
    狀態，經年餘治療，歷經九次重大開顱手術及長期治療仍未能挽回吳彩珠之生命
    ，致吳彩珠於九十年二月二十一日因顱骨成形後引起腦膜炎、高血鈉症、慢性腎
    功能不足、菌血症而不治。按不法侵害他人致死者，對於支出殯葬費之人應負損
    害賠償責任，被害人之父母、子女及配偶雖非財產上之損害亦得請求賠償相當之
    金額，民法第一百九十二條第一項、第一百九十四條定有明文。查原告辛○○為
    吳彩珠之夫，丁○○、戊○○、丙○○、己○○、庚○○、乙○○、甲○○等七
    人均為吳彩珠之子女。為辦理吳彩珠之治喪殯葬事宜，原告辛○○支出一百六十
    餘萬元，然僅主張一百萬元。原告辛○○依過失比例自行負擔百分之三十，故請
    求賠償七十萬元。又吳彩珠歷經九次重大開顱手術，其間形成植物人狀態，舉凡
    灌食、擦拭、排泄、翻身均需由他人照料，直至逝世未能與其夫、子女有所言語
    ，身為至親家屬之原告等人其精神上之痛苦可謂至深至切，原告等人以每人四十
    萬元之慰撫金為主張，再依過失比例自行負擔百分之三十，故原告分別請求被告
    賠償二十八萬元。從而，爰依侵權行為損害賠償之法律關係，請求（一）被告應
    給付原告辛○○新臺幣（下同）九十八萬元，及自起訴狀繕本送達翌日即九十一
    年五月十五日起至清償日止，按週年利率百分之五計算之利息。（二）被告應給
    付原告丁○○、戊○○、丙○○、己○○、庚○○、乙○○、甲○○各二十八萬
    元，及自起訴狀繕本送達翌日即九十一年五月十五日起至清償日止，按週年利率
    百分之五計算之利息。並陳明願供擔保，請准宣告假執行等語。
二、被告則以原告之被繼承人吳彩珠於八十八年五月十四日發生事故受傷後，四肢癱
    瘓、意識不清呈植物人狀態，即持續於醫院治療中，而被告係經本院刑事庭判決
    為「過失傷害人致重傷」，處有期徒刑五個月，得易科罰金，業已確定在案，是
    以被告過失行為係造成吳彩珠致重傷之結果，而非死亡結果；被害人吳彩珠傷害
    後，經一年九個月時間，迄至九十年二月二十一日始死亡，於住院治療中，其間
    雖曾歷經多次開刀手術，被害人死亡之結果，與本件被告上開過失行為，二者間
    顯無相當因果關係，蓋由原告提出之診斷證明或醫院之函件除皆載明診斷結果係
    「手術後感染．．．」及與被告過失行為無關之病症（例：骨髓炎、腦膜炎、慢
    性腎功能不足、高血鈉症、菌血症）外，吳彩珠亦有住院治療期間多次出入醫院
    或轉院之記錄等情，可資證明於一般情形，車禍事故發生送醫治療之傷患，而歷
    經一年九個月餘，並不當然會發生此死亡結果。從而，原告應就吳彩珠死亡之結
    果，與本件事故發生有相當因果關係，負舉證責任。再者，姑不論原告訴請殯葬
    費用及精神上之損害賠償是否有據，惟觀諸殯葬費單據所列項目，其中關於墓園
    費用五十七萬元之開支，僅係以估價單當作收據，並無蓋有商家店章之正式收據
    憑證，且其上僅列出總計之金額，各單項金額究為多少，卻均無載明，致無法清
    楚明瞭該總額計算之過程是否有瑕疵，或有無符合民間習俗或過高等情事。另其
    僅記載壽具一只十一萬元開支之部分，亦未清楚表明係何種用途，致無法斟酌實
    際情況以判斷是否符合一般社會常情之需要，及有無浮濫等情事，而屬過當之支
    出。又其中收據上所載「毛巾」二萬三千八百元之支出，乃係舉辦喪禮時，喪家
    為答謝而贈與祭悼者之禮俗酬酢，誠與埋葬收殮費用無關，而油飯、素油飯七千
    六百元，辦桌錢、點心、油飯十二萬五千元，訃告一萬六千九百二十元等費用，
    或為喪宴用，或為收取奠儀之工具費用，惟均非殯葬之必要之費用，自不得請求
    賠償。至於做七等十四萬七千元、開魂路五萬四千元、樂隊七萬元及紅包禮金六
    萬六千一百元等費用，核亦均非屬喪葬之必要費用，其之請求亦屬無理由。又原
    告等人既均已成年，且能獨立生活，平日對其妻或其母之依賴已不深，因而其等
    精神上所造成之痛苦程度較輕；被告係五十六年七月二十五日生，國中未畢業，
    於市場經營屠宰肉販為生，每月所得僅約二萬五千元，由於與配偶個性不合而離
    異，是靠上開些許微薄之收入，獨立扶養年僅十一、十歲及八歲三名幼子，經濟
    極為貧困，從而，原告請求之數額實屬過高，有失公允，應予酌減。是以，原告
    之訴，為無理由，應予駁回云云，資為抗辯。
三、原告起訴主張被告於八十八年五月十四日中午十二時二十五分許，將所其駕駛之
    車號ＳＴ－六九０九號自用小客車，停放在台北縣蘆洲巿光華路一九七號前，欲
    開啟左前車門下車時，本應注意停車向外開啟車門時，應注意後方有無行人、車
    輛，並讓其先行，且依當時情況，天候晴朗，且視距良好，有自然光線照明，路
    面乾燥復無障礙物，並無不能注意之情事，竟疏未注意後方有無行人、車輛，即
    貿然向外開啟車門，當時吳彩珠正騎乘車號ＥＡＦ－三五八號輕型機車行經該處
    因閃避不及而撞及該自小客車之左前車門，使吳彩珠人車倒地，因而受有頭部外
    傷併左側挫傷性硬膜下血腫及臚內出血及延遲性左側額頭葉臚內出血、左側頂葉
    硬腦上出血之傷勢，雖經緊急開刀，仍造成四肢癱瘓，意識不清呈植物人狀態，
    經年餘治療，歷經九次重大開顱手術及長期治療仍未能挽回吳彩珠之生命，致吳
    彩珠於九十年二月二十一日因顱骨成形術後引起腦膜炎、高血鈉症、慢性腎功能
    不足、菌血症而不治之事實，業據提出本院八十八年度交易字第五六八號刑事判
    決、新光吳火獅紀念醫院（以下簡稱「新光醫院」）乙種診斷證明書、死亡證明
    書等影本各一件、行政院國軍退除役官兵輔導委員會臺北榮民總醫院（以下簡稱
    「榮軍總醫院」）函及診斷證明書影本共七紙為證，復經本院依職權調閱臺灣板
    橋地方法院檢察署八十八年度偵字第一八七二九號、本院八十八年度交易字第五
    六八號、臺灣高等法院八十九年度交上易字第一八四號過失傷害案卷核實無訛，
    被告復不爭執其因駕車過失行為肇致被害人吳彩珠受重傷之事實，堪信原告之主
    張為真正。惟被告辯稱：被害人吳彩珠傷害後，經一年九個月時間，迄至九十年
    二月二十一日始死亡，於住院治療中，其間雖曾歷經多次開刀手術，被害人死亡
    之結果，與本件被告上開過失行為，二者間顯無相當因果關係云云，經查：
（一）按侵權行為之債，固須損害之發生與侵權行為間有相當因果關係始能成立，惟
      所謂相當因果關係，係以行為人之行為所造成的客觀存在事實，為觀察的基礎
      ，並就此客觀存在事實，依吾人智識經驗判斷，通常均有發生同樣損害結果之
      可能者，該行為人之行為與損害之間，即有因果關係。行為人因施諸侵權行為
      ，於最初侵害被害人的某權利之後，因產生連鎖狀況以致侵害被害人之其他權
      利的情形，最初的權利侵害稱之為第一次侵害，後續產生之侵害則稱之為後續
      侵害（第二次權利侵害），就行為人對於其行為所生第一次侵害之結果，應負
      侵權行為責任加以評價，在法秩序方面，無需對於行為人之行為義務再為新的
      誡命，但行為人於第一次侵害之後，經由某一事態之發展，致生擴大權利侵害
      的範圍之結果，行為人對於此一特別的危險則須負責，此謂之為「危險性關連
      」，行為人對於其違法行為須負責任之場合，不限其行為於日常生活中通常所
      生的危險，如第一次侵害所產生特別的危險，已現實地發生實害，行為人亦須
      負責。
（二）經查，被告於八十八年五月十四日中午十二時二十五分許，將其駕駛之車牌Ｓ
      Ｔ─九六０九號自用小客車停放於臺北縣蘆洲市○○路一九七號前，欲開啟左
      前車門下車時，竟疏未注意後方有無行人、車輛，貿然向外開啟車門，適被害
      人吳彩珠騎乘車牌ＥＡＦ─三五八號輕型機車行經該處，因閃避不及而撞及被
      告之自用小客車之左前車門，吳彩珠人車倒地，因而受有頭部外傷併左側挫傷
      性硬腦膜下血腫、顱內出血延遲性左側額頭葉顱內出血、左側頂葉硬腦上出血
      等傷，經送往新光醫院急診就醫即呈現半昏迷狀態，住院治療至八十八年十一
      月二十三日止，並自翌日（八十八年十一月二十四日）轉院至榮民總醫院治療
      ，八十八年十一月二十六日手術，嗣於八十八年十二月二十三日再行頭部傷口
      擴創術；八十九年一月十一日開顱術後因骨髓炎，進行頭部顳葉之皮瓣成形術
      ，於八十九年二月二日出院；嗣於八十九年八月十七日因骨髓炎再度入院，於
      八十九年十月二十五日出院；但因頭部外傷合併傷口感染及顱骨慢性骨髓炎，
      於當日即前往榮民總醫院急診，嗣於八十九年十一月二十五日出院；八十九年
      十二月十三日復因顱骨成形術後引起腦膜炎、高血鈉症、慢性腎功能不足、菌
      血症、高血鈉症前往榮民總醫院急診，嗣於八十九年二月二十日出院，但終因
      菌血症、顱骨成形術感染、腦膜炎、高血鈉症、慢性腎功能不足、頭部外傷併
      顱內出血等因素而死亡，業據原告提出新光醫院八十八年十一月十六日診斷證
      明書、榮民總醫院八十八年十二月二十三日、八十九年二月二日、八十九年十
      月二十五日、九十年二月二十日、九十一年六月五日診斷證明書影本、關渡醫
      院九十一年六月十日診斷證明書、死亡證明書為證，被告對此並無爭執，是以
      ，被害人吳彩珠因車禍受傷後，送至榮民總醫院治療，有頭部傷口感染及顱骨
      骨髓炎，其後多次入院均因骨髓炎復發，神經功能一直呈現植物人狀態，延至
      九十年二月二十一日去世，此亦經臺灣高等法院於審理九十年度上字第一四○
      號乙案（以下簡稱「前案」）時，經向榮民總醫院查詢明確，有該院九十年七
      月二十六日（九十）北總行字第０六九四七號函影本附卷可資佐參。被害人吳
      彩珠之所以受有頭部外傷併左側挫傷性硬膜下血腫及臚內出血及延遲性左側額
      頭葉臚內出血、左側頂葉硬腦上出血等傷勢，係因被告開啟車門，而被害人吳
      彩珠騎乘機車因閃避不及而踫撞，以致被害人吳彩珠人車倒地，頭部受到撞擊
      所致，則顱部手術後遭到感染之特別危險，係因頭部受到重創所導致，手術感
      染與頭部受傷間具有危險性關連，是以，被告之行為使被害人吳彩珠受到頭部
      傷害，被害人吳彩珠於顱部成形術後遭到感染，以致引起腦膜炎、高血鈉症、
      慢性腎功能不足、菌血症而不治死亡，被告之行為，與被害人吳彩珠死亡之結
      果間，自有相當因果關係。被告辯稱：被害人吳彩珠受傷後經一年九個月始死
      亡，且其係因手術後感染而致病情加劇，死亡之原因為骨髓炎、腦膜炎、慢性
      腎功能不足、高血鈉症、菌血症與被告之過失行為無關云云，殊不足採，自堪
      信原告之主張為真正。
（三）按因故意或過失，不法侵害他人之權利者，負損害賠償責任，民法第一百八十
      四條第一項前段定有明文。另查，被被告於前開時地停車向外開啟車門時，本
      應注意後方有無行人、車輛，並讓其先行，且當時情況天候晴朗，視距良好，
      有自然光線照明，路面乾燥復無障礙物，並無不能注意之情事，被告竟疏未注
      意即貿然向外開啟車門，有道路交通事故調查報告表、車禍現場照片多幀附於
      前開過失傷害刑案之偵卷內可按（偵查卷第五、七、八頁），堪認被告違反道
      路交通安全規則第一百十二條第一項第十五款「停車向外開啟車門時，應注意
      行人、車輛，並讓其先行」之規定。又被告因上開過失傷害人致重傷，復因重
      傷而死亡之行為，亦經本院以八十八年度交易字第五六八號刑事判決判處有期
      徒刑五月，如易科罰金以銀元三百元折算壹日，復經臺灣高等法院以八十九年
      度交上易字第一八四號刑事判決駁回上訴確定在案等情，亦經本院依職權調閱
      上開刑事卷宗核閱明確，足堪認定被告之過失行為與被害人吳彩珠死亡結果間
      ，有相當因果關係，故原告訴請被告負侵權行為之損害賠償責任，於法有據。
四、另按不法侵害他人致死者，對於支出殯葬費之人，應負損害賠償責任；且被害人
    之父、母、子、女及配偶，雖非財產上之損害，亦得請求賠償相當之金額，修正
    前之民法第一百九十二條第一項、第一百九十四條定有明文。茲就原告辛○○請
    求之殯葬費及原告等人請求之精神慰撫金部分等項損害金額，詳予審酌如下：
（一）殯葬費用部分：
      原告辛○○主張其因被害人吳彩珠死亡，支出殯葬費共計一百六十餘萬元，惟
      僅主張一百萬元，並扣除原告辛○○依過失比例自行負擔百分之三十，而請求
      七十萬元之殯葬費損失等語，業據提出喪葬費用支出明細表一紙、估價單影本
      四紙、收據影本十二紙、出貨單影本一紙、紅包禮金影本一紙、證人壬○○書
      具之切結書一紙、照片二幀為證，被告則以支出之殯葬費，或不符合民間習俗
      、或過高、或不符合一般社會常情之需要、或浮濫而屬過當、非必要之支出云
      云，資為抗辯。按我國自古以來，對養生送死之道即極重視，尤其喪葬禮儀，
      久遠深植人們心裡與生活中，觀察現階段的台灣社會，每遇喪舉皆係各行其道
      甚且五花八門，以致頑而不化的儀式，形成非悲非喜的場面隨處可見，其舖張
      浪費的場面，亦比比皆是，奢侈敗壞的民俗，可見一斑，故而在民事損害賠償
      事件有關殯葬費用之審核應以「葬之以禮」作為基準。所謂殯葬費係指收殮及
      埋葬費用而言，其賠償範圍固應以實際支出之費用為準，惟仍應斟酌被害人當
      地之習俗、被害人之身分、地位及生前經濟狀況而定，原告辛○○請求殯葬費
      用中之各項，何者為禮俗所必要，茲分述如下：
    １、墓園費用：原告辛○○主張其支出五十七萬元，業據提出估價單影本、壬○○書具之切結書各一紙、照片二幀為證，復經證人壬○○結證：「（提示估
        價單、墓園照片，有何意見？）是我蓋的，是甲○○委託我蓋的，是做到好
        算多少錢。」、「（墓碑石雕部份，墓碑黑色大理石是否因為材質而有不同
        ？）對，墓碑大理石是我帶甲○○到墓碑石材行看的，旁邊刻花也算，二尺
        九乘以二尺六的規格是固定的。魚龍是一對的，要另外加工，在墓碑的兩側
        ，那是組合的，石堵是刻有樹木花草（梅蘭竹菊），是一片一片的，印斗是
        高高的四方形的，下方有刻字的石柱，蓮花是指蓮花石雕，后土是對著墓碑
        的剛好照片照到背面，傳統上意義是說照顧這塊墓園、字姓是指墓園上方的
        許姓那個字、香爐、燭台，墓碑石雕是含工的，都是甲○○去選，由我施工
        的，墓碑的字、刻花不是我做的，只是所花的錢都是我包的，由我先支付，
        材料是整個墓園外圍的石材，全部都含工，六吋用在許姓外圍上面圓圈，七
        吋用在前面土地公后土外圍，排水系統也是我做的，五吋用在墓碑裡面的水
        溝，環繞墓碑後方水溝所用的石材，墓碑前方像地磚，整理墓地就是安葬以
        後開始施工，不是先做好，依照習俗要先安葬，入土安葬之後的整地、花樹
        草皮都是我施作的，壽具不是我幫忙買的，全部是五十七萬元。」等語（見
        九十二年七月二日言詞辯論筆錄）明確，且核墓園之興建為土葬所必要，是
        以，核該墓園費用五十七萬元為埋葬之必要費用，被告辯稱墓園費用之開支
        ，僅係以估價單當作收據，並無蓋有商家店章之正式收據憑證，且其上僅列
        出總計之金額，各單項金額究為多少，卻均無載明，致無法清楚明瞭該總額
        計算之過程是否有瑕疵，或有無符合民間習俗或過高等情事云云，尚屬無據
        。
    ２、壽具：此部分業據原告辛○○提出估價單影本一紙為證，而所謂壽具者，係
        指棺本而言，棺木之價格因其材質之不同而有差異，依據台北巿葬儀商業同
        業公會於八十一年修訂之火葬及土葬目表所載，一具內地式五吋或西式檜木
        之壽具為五萬五千元，有該會函暨檢附埋葬費價目表影本一件附卷可稽，原
        告辛○○以十一萬元之價格購買壽具，顯非過高，尚難認有被告所辯：估價
        單僅記載壽具一只十一萬元開支之部分，亦未清楚表明係何種用途，致無法
        斟酌實際情況以判斷是否符合一般社會常情之需要，及有無浮濫等情事。
    ３、靈堂牌樓三萬元、靈堂花山四萬五千元、靈堂裝璜打布四萬五千元、告別式
        場中之鮮花山四萬八千元、鮮花外牌三萬六千元、搭架屋三萬元：共計二十
        三萬四千元，係作為擺設靈堂、告別式場之用，除有收據附卷可稽外，復經
        據證人即玉琳鮮花店負責人張麗玲結證屬實。此部分支出亦屬必要之殯葬費
        用。
    ４、出殯時之魂轎一萬五千元、棺車一萬五千元、庫錢五千元、一萬元（納入棺
        木中，或焚化供死者清還向庫官支借的銀錢，並在冥界使用）、往生錢六千
        元、七千元（用於喪事佛教的祭拜）、香五百元、六千元、小銀（用於普渡
        、拜眾鬼之用）八千八百元、臘燭一千元、一千二百元、香環一千元、淨粉
        五百元、金紙二千元：共計七萬九千元，有收據附卷可稽，此部分支出亦屬
        必要之殯葬費用。
    ５、「開魂路」五萬四千元、「頭七」三萬元、「七旬」四萬二千元：共計十二
        萬六千元，有收據附卷可稽，且經證人李文河證述明確，查死者家屬依習俗
        ，請法師為死亡者誦經超度，目前已成為葬禮告別式中所常見，前開儀式既
        已為葬禮所常見，已成社會習俗，其支出自為必要之殯葬費用。
    ６、扛夫二十人計三萬六千元：雖據原告辛○○提出收據為證，復據證人李文河
        結證在卷，惟查，被害人吳彩珠係一婦人，衡諸常情，於出殯時無須由二十
        人扛棺，且依據台北巿葬儀商業  同業公會於八十一年修訂之火葬及土葬目
        表所載，扛夫之價格係以十人計，有該會函暨檢附埋葬費價目表影本一件附
        卷可稽，足見出殯時以扛夫十人輪流抬棺應屬合理，超過該人次則無必要，
        是以原告辛○○請求扛夫之人數在十人一萬八千元之範圍內為合理，逾此部
        分則非必要。
    ７、而「辦桌錢」十一萬五千元、「點心、油飯」一萬元、「油飯」七千元、「
        素油飯」六百元；銘翔百貨企業有限公司所開立出貨單中之毛巾等項目共計
        二萬二千八百元千元；「紅包禮金」六萬六千元，係供協助辦理喪事及參加
        喪禮之工作人員、親友食用之食品及答謝親友之餽贈，應由被害人家屬所收
        奠儀中支付。「二旬」五千元、「三旬」三萬元、「四旬」五千元、「五旬
        」三萬元、「六旬」五千元等法事支出，參酌本地人一般佛事支出之習俗及
        被害人生前經濟狀況，應認已逾禮俗所必要且有浮濫之情事。而「電燈」六
        千、「化糞池」二萬元、「整地、柏油」三萬元、「國樂」二千元、「西樂
        隊」四萬五千元、「北管」二萬五千元、「訃告」一萬二千六百元、四千三
        百二十元合計一萬六千九百二十元，非殯葬禮儀所必要，為不得請求之項目
        之列。綜上所述，前開原告辛○○支出之殯葬費用中，核與禮俗為必要者共
        計一百十三萬三千元，且依遺產及贈與稅法第十七條第一項第十款之規定，
        喪葬費用在一百萬元之範圍內，得自遺產中扣除，足見為死者辦理後事，其
        費用在一百萬元之範圍內，尚屬合理，故而，堪信原告辛○○主張其支出被
        害人吳彩珠之殯葬費一百萬為真正，被告所辯，尚非可採，因認原告辛○○
        受有支出一百萬元殯葬費用之損害。
（二）精神慰撫金部分：
      查被害人吳彩珠出生於三十三年八月二十八日，於五十七年間與原告辛○○結
      婚，共育有丁○○、戊○○、丙○○、己○○、庚○○、乙○○、甲○○等七
      名子女，子女均已長大成人，各自就業等情，有戶籍謄本附卷可稽，於本件事
      故發生時為五十餘歲之婦女，在本件車禍發生後即呈現半昏迷現象，成為植物
      人，直至九十年二月二十一日去世為止，期間歷經九次重大顱部手術等情，業
      如前述，且為被告所不爭，是以舉凡灌食、擦拭、排泄、翻身均需由他人照料
      ，原告見此情形，其精神上當至感痛苦。被告辯稱其係五十六年七月二十五日
      生，國中未畢業，於市場經營屠宰肉販為生，每月所得僅約二萬五千元，與原
      配偶離異，獨立扶養年僅十一、十歲及八歲三名幼子等情，有前開被告過失傷
      害案之警訊筆錄、自白書可參（偵卷第四頁、原審訴字卷第十六頁），且為原
      告所不爭，堪信為真正。從而，本院斟酌兩造之上述身分、社會地位、資力，
      被害人吳彩珠所受傷害相當嚴重，車禍發生後一年餘去世，原告隨侍在側與天
      人永隔所感到之痛苦等一切情狀，因認原告各受有精神慰撫金三十萬元之損害
      。
（三）綜上所述，原告辛○○受有一百三十萬元之損害，而原告丁○○、戊○○、丙○○、己○○、庚○○、乙○○、甲○○等人則各受有三十萬元之損害。
五、次按損害之發生或擴大，被害人與有過失者，法院得減輕賠償金額或免除之，民
    法第二百十七條第一項定有明文，此項規定之旨趣在於謀求加害人與被害人間之
    公平，在裁判上應由法院以職權減輕或免除之，最高法院八十五年度台上字第一
    七五六號判例可資參照。本件原告主張本件車禍發生之責任歸屬，被告之過失程
    度為百分之七十，被害人吳彩珠之過失程度為百分之三十等語，為被告所自認，
    而前案判決亦同此認定，有該民事判決影本一件附卷可稽，本院自得以此比例減
    輕被告應負之賠償責任。準此，原告辛○○得請求被告賠償之金額為九十一萬元
    （計算方式：0000000×0.7=910000 ）；原告丁○○、戊○○、丙○○、己○○
    、庚○○、乙○○、甲○○等人則得分別請求被告賠償之金額為二十一萬元（計
    算方式：300000×0.7=210000）。從而，原告之請求於此範圍內並按起訴狀繕本
    送達被告翌日即九十一年五月十五日起至清償日止，按週年利率百分之五計算之
    利息，為有理由，均應予准許。至逾此部分之請求，即屬無理由，則均應予駁回
    。
六、本件為判決之基礎，已足認定，兩造其餘攻擊防方法及舉證，核與判決基礎無影
    響，無庸一一論列，附此敘明。
七、本件兩造均陳明願供擔保，請准宣告假執行及免為假執行，就原告勝訴部分，均
    核無不合，爰各酌定相當之擔保金額，併予准許。至原告敗訴部分，其假執行已
    失所附麗，應予駁回。
據上論結，本件原告之訴為一部有理由，一部無理由，依民事訴訟法第七十九條但書
、第三百九十條第二項、第三百九十二條，判決如主文。
中      華      民      國    九十二    年      七      月    二十三    日
                                臺灣板橋地方法院民事第二庭
~B法  官  徐福晉
右正本證明與原本無異。
如不服本判決，應於判決送達後廿日內，向本院提出上訴狀。
中      華      民      國    九十二    年      七      月    二十五    日
~B書記官  張玉如


司法院資訊處製作；財團法人民間司法改革基金會備份。
